【裁判字號】    96,訴,2926
【裁判日期】    970422
【裁判案由】    損害賠償
【裁判全文】
臺灣臺中地方法院民事判決  96年度訴字第2926號
原      告  汶達貿易有限公司
法定代理人  乙○○
訴訟代理人  楊益松律師
被      告  甲○○
            丙○○
                        5樓
上列當事人間請求損害賠償事件，本院於民國97年4月8日言詞辯
論終結，判決如下：
    主      文
原告之訴及假執行之聲請均駁回。
訴訟費用新臺幣參萬零柒佰元由原告負擔。
    事實及理由
一、原告主張：被告甲○○、丙○○二人於民國94年1月間各以
    聯吉順國際貿易開發股份有限公司（下稱聯吉順公司）總經
    理、董事長之頭銜，共同至原告公司向原告之經理人陳廷稱
    ：渠等在南太平洋斐濟國經營工商關係良好，有辦法出口檀
    香木，並當場出示檀香木二塊取信於陳廷。陳廷乃於94年2
    月1日至被告二人位於台北市○○區○○街84巷21號2樓之辦
    公處簽立木材買賣合約書，被告並要求陳廷代原告開立三張
    支票（發票日均為94年4月15日，金額均為新台幣100萬元，
    支票號碼分別為VG0000000、VG0000000、VG0000000，付款
    人均為合作金庫銀行南豐原分行，下稱系爭支票）作為簽約
    金，但雙方約定此三張支票，於原告未見到貨時，被告不得
    將支票軋入銀行I（提示付款）或另做他用。詎料被告甲○
    ○竟於當日將上開三張支票交予被告丙○○，當作丙○○出
    資160萬元之擔保。而被告均未能提供符合約定品質、數量
    之檀香木予原告，原告向被告主張解除契約，取回該三張支
    票，惟被告均置之不理。其中支票號碼VG0000000支票，被
    告丙○○竟於94年9月14日軋入銀行請求付款，造成原告退
    票，顯然被告二人故意侵害原告之支票取回權及票據信用或
    故意以背於善良風俗之方法，加損害於原告。為此依民法第
    184條第1項、第185條、第213條之規定，請求被告連帶將上
    開支票返還予原告。爰聲明：被告應連帶將原告所簽發，發
    票日均為94年4月15日，金額均為新台幣100萬元，支票號碼
    分別為VG00000 00、VG0000000、VG0000000，付款人均為合
    作金庫銀行南豐原分行之支票三張返還予原告；願供擔保請
    准予宣告假執行。
二、被告甲○○固陳稱：按理其應將系爭支票返還原告，但支票
    在被告丙○○處無從返還。
三、被告丙○○則以：伊並非聯吉順公司之董事長，雖原告與被
    告甲○○簽訂木材買賣合約書之地點係被告丙○○所有之房
    屋，但該房屋乃被告甲○○向其承租作為辦公室使用。被告
    甲○○與原告之經理人陳廷關於系爭檀香木樣品之確認、合
    約簽署、共赴斐濟開採檀香木等事宜，被告丙○○均為參與
    。因被告甲○○向其借貸，乃將系爭支票背書轉讓。伊合法
    取得系爭支票，原告為支票之發票人，本應負給付票款之責
    ，焉有要求被告返還之理等語為辯。並聲明：原告之訴駁回
    ，如受不利判決，願供擔保請准宣告假執行。
四、雙方不爭執之事實：
    被告甲○○因與原告公司之經理人陳廷於94年2月1日簽訂木
    材買賣合約書，受陳廷之交付而取得系爭支票。
    依上開買賣合約書第10條約定，上開支票係作為簽約前金；
    另依買賣合約書第11條約定，於原告公司（陳廷）未見到貨
    （檀香木）時，被告甲○○不得將支票軋入銀行或另做他用
    。
    被告甲○○取得系爭支票後，當日即背書轉讓被告丙○○，
    其中VG0000000號支票，除經被告丙○○於94年9月14日提示
    付款退票外，系爭支票現有被告丙○○持有中。
五、本院之判斷：
  (一)按當事人於言詞辯論時為訴訟標的之捨棄或認諾者，應本於
    其捨棄或認諾為該當事人敗訴之判決，民事訴訟法第384條
    固定有明文。惟所謂認諾，乃被告對於原告依訴之聲明所為
    關於某法律關係之主張，並不反對，而向法院為「承認其主
    張」之陳述。經查本院97年2月19日言詞辯論期日，被告甲
    ○○對於原告之聲明及陳述，陳稱「同意原告之請求、票不
    在我這裡」等語，嗣於97年4月8日言詞辯論期日，本院詢問
    ：「上次開庭時，你說同意原告之請求，系爭支票又不在你
    身上，你如何同意原告之請求？」被告甲○○回答：「我是
    想說照理說支票是要還給人家，是被告丙○○不肯」，核其
    真意並非不反對原告基於共同侵權行為之主張，同意返還系
    爭支票，故非為訴訟標的認諾，核先敘明。
  (二)原告主張被告等故意侵害原告之支票取回權及票據信用或故
    意以背於善良風俗之方法，加損害於原告，而依民法第184
    條第1項、第185條之規定為請求權基礎，請求被告連帶將上
    開支票返還予原告。從而本件應審究者厥為：原告主張系爭
    系爭支票經被告甲○○背書轉讓予被告丙○○，其等明知該
    支票於原告公司未見到所購買之檀香木時，不得軋入銀行或
    另做他用，竟仍將其中一張支票提示請求付款，拒絕返還支
    票，依據上開規定請求被告連帶賠償損害（回復原狀），有
    無理由？經查：
  (三)按因故意或過失不法侵害他人之權利者，負損害賠償責任，
    故意以背於善良風俗之方法加損害於他人者亦同，民法第18
    4 條第1項定有明文。本項規定前後兩段為相異之侵權行為
    類型。關於保護之法益，前段為權利，後段為一般法益。關
    於主觀責任，前者以故意過失為已足，後者則限制須故意以
    背於善良風俗之方法加損害於他人，兩者要件有別，請求權
    基礎相異，訴訟標的自屬不同，最高法院著有86年度台上字
    第3760號判決可資參照。質言之，關於民法第184條第1項規
    定之侵權行為類型，前段為行為人因故意或過失不法侵害被
    害人之「權利」，後段為行為人故意以背於善良風俗之方法
    ，造成被害人之「法律上值得保障之利益」受損，二者要件
    顯然有別，需由被害人舉證證明之要件內容亦有不同。是以
    ，被害人基於民法第184條第1項規定請求損害賠償，首應證
    明其「權利」因加害人之「故意或過失行為」不法侵害。倘
    被害人並無「權利」時，則應依「被害人所舉證據」，認定
    被害人之一般利益是否遭行為人「故意以背於善良風俗之方
    法」損害。
  (四)原告主張其「支票取回權」遭被告共同故意不法侵害云云，
    其所謂「支票取回權」係原告創設之名詞，究屬何種權利實
    不知所云。若論此「權利」乃原告與聯吉順公司簽訂木材買
    賣合約，依合約書第11條之約定在原告未見到檀香木時，被
    告不得將支票軋入銀行或另做他用，意即在契約成立時，原
    告即保留支票取回權；或者此權利乃原告解除買賣合約後之
    雙方互負回復原狀義務，被告拒絕返還系爭支票即屬侵害原
    告之「支票取回權」云云。倘為前者，如何解釋原告以被告
    甲○○為受款人簽發系爭支票，一方面使被告甲○○取得票
    據上之完全權利，另一方面原告亦享有票據取回權？如為後
    者，如此立論成立，任何契約解除後，雙方互負回復原狀之
    義務，如當事人一方拒絕履行，均將對他方成立故意侵權行
    為！由此可見，原告此「支票取回權」遭不法侵害之主張，
    顯屬不當。況且依本件木材買賣契約書形式觀察，其契約當
    事人應為原告及聯吉順公司，果原告解除買賣合約（依原告
    所舉證據亦未見原告公司曾有解除買賣合約之情），自應由
    聯吉順公司負回復原狀義務，要難謂為契約外之第三人即被
    告丙○○拒絕交還系爭支票，即屬侵害原告之支票取回權甚
    明。
  (五)再者，原告主張其票據信用因被告故意侵權行為而受損，有
    台灣台中地方法院檢察署95年度偵字第1187號不起訴處分書
    可稽（見民事起訴狀第3頁），然查該不起訴處分書業已載
    明：「被告丙○○係系爭支票之執票人，本得依法行使票據
    上之權利，是被告丙○○基於票據執票人之身分而提示上開
    支票，自屬有據，且被告丙○○收受支票與提示支票之時間
    ，兩者相隔7月餘，衡情實難謂被告丙○○於收受上開支票
    時，主觀上即有日後將違反約定提示期限，至上開支票因存
    款不足跳票及使告訴人信用受損之不法犯意」等語，另原告
    對於被告等究有何共同故意侵害原告票據信用之事實，並無
    其他之主張及舉證，僅憑該不起訴處分書記載「從而告訴人
    若因此票據信用受有損害亦屬被告2人間應否依約或依據民
    法負擔損害賠償責任之民事範疇」數語，主張其票據信用受
    損，竟併同請求被告連帶返還未經被告丙○○提示之支票，
    亦顯有未合。
  (六)此外，原告對於被告二人提起背信、詐欺、妨害信用等告訴
    ，已經台灣台中地方法院檢察署檢察官不起訴處分，有上開
    不起訴處分書附卷可憑。然依前所述，本件木材買賣契約之
    當事人係原告與聯吉順公司，而聯順吉公司之負責人乃被告
    甲○○，有被告丙○○提供之公司基本資料查詢單暨台東縣
    政府營利事業登記證影本各一件附卷可憑。聯吉順公司未能
    依上開木材買賣合約書之約定，交付合於約定之檀香木予原
    告，原告本可依約或債務不履行之相關規定對聯吉順公司行
    使權利，但原告不為此圖，僅因系爭支票已由被告甲○○背
    書轉讓予被告丙○○，現由被告丙○○持有中，若不將契約
    外第三人即被告丙○○論以共同侵權行為人，無從請求其返
    還系爭支票，而系爭支票之發票日為94年4月15日，迄今已
    罹票據請求權時效（被告丙○○自陳迄未請求原告給付票款
    ），實則被告丙○○持有系爭支票，對於原告並無不利，但
    被告甲○○積欠被告丙○○款項，因而將系爭支票背書轉讓
    予被告丙○○，已屬被告2人間不爭之事實，則原告於檢察
    官不起訴處分後，旋委請律師以同一事實，主張被告2人共
    同故意侵害原告之支票取回權及票據信用或故意以背於善良
    風俗之方法，加損害於原告，被告丙○○堅決不願將系爭支
    票返還原告之理由，實可想見。然同前述，原告既無從證明
    被告2人有共同故意侵害原告權利或故意以背於善良風俗之
    方法，加損害於原告之事實，則其請求被告應連帶將係支票
    返還原告，即無理由，應予駁回。而其假執行之聲請，因訴
    之駁回而失所依附，應併駁回之。
六、本判決基礎已經明確，兩造其餘攻擊、防禦或舉證方法，核
    與判決結論不生影響，不再一一論述。
七、訴訟費用（30,700元）負擔之依據：民事訴訟法第78條。
中    華    民    國    97    年    4     月    22    日
                  民事第二庭    法  官  王邁揚
正本係照原本作成。
如對本判決上訴，須於判決送達後20日內向本院提出上訴狀。
中    華    民    國    97    年    4     月    22    日
                                書記官


司法院資訊處製作；財團法人民間司法改革基金會備份。
